【裁判字號】    90,易,1603
【裁判日期】    920227
【裁判案由】    詐欺等
【裁判全文】
臺灣臺北地方法院刑事判決                          九十年度易字第一六○三號
    公  訴  人  臺灣臺北地方法院檢察署檢察官
    被      告  甲○○
右列被告因詐欺等案件，經檢察官提起公訴（九○年度偵字第三○一○號），本院判
決如左：
    主  文
甲○○無罪。
    理  由
一、公訴意旨略以：甲○○於民國八十八年五月二十日起至八十九年十一月止，任職
    於台北市○○○路一○四號十樓之八之科嘉股份有限公司（下稱科嘉公司），於
    八十八年八月間，經調派至廣東省深圳地區任職前開公司駐大陸地區現場負責人
    ，為從事業務之人，甲○○於大陸地區工作期間，利用公司對其信賴並未派員前
    往查核之機會，竟基於意圖為自己不法所有及業務上文書登載不實之概括犯意，
    自八十八年十一月上旬起至八十九年十月二十六日止，明知未支出人民幣三萬九
    千元之車資，竟先後製作浮報不實之車資支出申請單之業務上文書，向公司申請
    支付業務上之費用人民幣三萬九千元（折算約新台幣十五萬六千元）之款項。復
    於八十九年四月三日假藉將行動電話二支過戶予副總經理丁○○為由，申領二支
    門號為00000000000及00000000000之行動電話留供己用
    ，自八十九年七月起至八十九年十一月止，明知未支出人民幣三千九百元八十三
    點九八元之公司業務費用，竟連續製作以公司業務費用名義之不實電話支出申請
    單之業務上文書，向公司申請人民幣三千九百八十三點九八元（折算約新台幣一
    萬五千九百三十五元）之現款，多次使科嘉公司陷於錯誤而陸續撥放上開二筆款
    項至科嘉公司總經理丙○○在大陸地區友人黃尊銘之中國農民銀行帳戶內，由甲○○多次前往黃某處詐領款項，計詐得人民幣四萬二千九百八十三點九八元之現
    款，足以生損害於科嘉公司，迄八十九年八月初經科嘉公司查帳後，發覺上情，
    始知受騙，因認被告涉有刑法第三百三十九條第一項詐欺取財罪嫌、第二百十五
    條業務登載不實罪嫌等語。
二、按犯罪事實應依證據認定之，無證據不得推定其犯罪事實。又不能證明被告犯罪
    者，應諭知無罪之判決，刑事訴訟法第一百五十四條、第三百零一條第一項分別
    定有明文。所謂認定犯罪事實之證據，係指足以認定被告確有犯罪行為之積極證
    據而言，該項證據自須適合於被告犯罪事實認定，始得採為斷罪資料，如未能發
    現相當證據，或證據不足以證明，自不能以推測或擬制之方法，為裁判基礎，最
    高法院二十九年度上字第三一○五號、四十年台上字第八六號判例可資參照。又
    認定犯罪事實所憑之證據，雖不以直接證據為限，間接證據亦包括在內，然而無
    論直接或間接證據，其為訴訟上之證明，均須達於通常一般之人均不致於有所懷
    疑，而得確信其為真實之程度，始得據為有罪之認定，若其關於被告是否犯罪之
    證明未達此程度，而有合理性懷疑之存在，致使無從形成有罪之確定，根據「罪
    證有疑，利於被告」之證據法則，即不得遽為不利被告之認定（最高法院七十六
    年台上字第四九六八號判例亦同此要旨），況告訴人之告訴，係以使被告受刑事
    訴追為目的，是其陳述是否與事實相符，仍應調查其他證據以玆審認，最高法院
    五十二年台上字第一三○○號著有判例可資參照。
三、本件公訴人認被告涉有右揭犯行，無非係以告訴人科嘉公司之指述、證人丁○○
    之證詞、證人即大陸地區前員工雷金山之證明書、告訴代表人丙○○與證人雷金
    山之電話錄音譯文、證人丁○○與大陸地區車行負責人張輝之電話錄音譯文、被
    告之計程車報帳單據、告訴人另派他員前往當地工作之計程車報帳單據、電話過
    戶發票聯、被告製作之電話費用申請單等，為其所憑之主要論據。訊據被告固坦
    承製作前開申請單向公司報帳請領上開款項之事實，惟堅決否認有何詐欺取財及
    業務登載不實之犯行，辯稱：告訴人所列的車資估算表僅是單程車資，當然會比
    其所陳報的來回車資少；又其有時候早上出發到甲地辦公，下午才會需要到乙地
    ，因此會先回到公司，下午再從公司出發到乙地，所以當日會陳報公司到甲地及
    公司到乙地的車資，告訴人以公司到甲地再到乙地的方式計算車資，當然會比較
    少，事實上公司規定須將每日行程記載在日報表上並於三日內傳回公司，否則會
    被扣款，又上開日報表均經丙○○及丁○○實際審核無誤後才會撥款，其的確有
    支出上開車資，並無詐欺可言。至於00000000000及0000000
    0000兩支電話，是公司同意其使用，其向電信局查詢費用後，填寫申請單向
    公司請款，繳了電話費取得發票聯以後再向電信局申請電話費清單寄回公司，清
    單上會列出每通電話之通聯對象，若通話對象非客戶，即會列為私人支出並從薪
    資中扣除該費用，是以公司自始即知上開兩支電話之使用情形，其並無虛報等語
    。經查：
    （一）車資部分：告訴人雖以大陸地區之包車行價目表為基礎計算，指述被告所
          申報之金額比依車行價目表所計算出之金額高，及被告離職後公司員工以
          同樣情形試坐後車資明顯比被告少等情，認被告顯有浮報車資之犯行（見
          本院告訴代理人九十一年八月十五日陳報狀一（一）），然以告訴代理人
          所列編號一為例，被告八十八年十二月十三日從科嘉（被告大陸公司所在
          地）到石排並候車二小時，依包車價目表所計算出之金額雖為人民幣二百
          八十元（見九十年度偵字第三Ｏ一Ｏ號卷第八十一頁包車價目表，計算方
          式：科嘉到石排人民幣二百元，加上候車一小時四十元，候車二小時，則
          車資總共二百八十元），然被告到石排後尚須回到科嘉，依價目表所示回
          程加百分之五十，是以被告從科嘉到石排來回加上候車二小時，確實為被
          告所申報之三百八十元無誤，其並無浮報之情形，告訴人依價目表所列之
          車資均僅陳報單程費用而未考慮應以來回車資計算，其指述即屬偏頗。再
          者，告訴人以被告從公司出發到甲、乙兩地，應呈報公司到甲地及甲地到
          乙地之車資，被告竟陳報公司到甲地及公司到乙地之車資，推測被告應有
          浮報情形云云（見本院告訴代理人九十一年八月十五日陳報狀一（二）及
          本院九十一年十月一日訊問筆錄），然查，被告當日行程雖須到甲乙兩地
          ，然上開兩行程所排定之時間未必接近，若被告早上須到甲地處理公事，
          直到傍晚始須再到乙地，則其在甲地處理完公事後勢必先回到公司，等到
          傍晚再從公司出發至乙地，因此被告為上開之陳報並無違常之處，告訴人
          以前開計算方式推論被告有浮報車資犯行，尚難採信。此外，被告所呈報
          之車資中對於相同路線雖有不同報銷金額（見本院告訴代理人九十一年八
          月十五日陳報狀一（二）），然即使至同一地點，因司機行駛之路線、每
          日路況之不同，自會有不同之車資，此乃吾人日常生活即知之事，自難以
          上開情形遽而推論被告有浮報車資之犯行。又證人丁○○雖證稱：公司雖
          規定應填寫日報表，但被告一、兩個禮拜才傳回公司一次，且渠等相信被
          告所申報之金額，因此未實際核對被告所申報金額與每日行程是否相符云
          云（見本院九十一年十一月十二日訊問筆錄），然證人乙○證稱：日報表
          須在三日內傳回公司給副總丁○○看（見本院九十二年一月二十三日訊問
          筆錄），而由被告提出之八十八年二月份員工薪資發放表上記載「減項：
          日報表，４５０」，顯見被告辯稱日報表須在三日內傳回公司，否則會被
          扣薪水等語應堪採信，而由被告填寫之費用申請單及日報表觀之，其上不
          僅有告訴代表人丙○○之批註，且對於被告所陳報之每筆費用，亦載明「
          車費電話費務必仔細核銷」、「８／１３的４１０從哪裡消化了呢？請查
          清楚」、「此兩筆費用肯定不是我們的，為何掛在公司帳上，需要至刻澄
          清」、「據鄭之意見，每天找不同的ＴＡＸＩ，將無法獲得較合理的價錢
          ，如果找長期配合（非每月）而是經常找相同的１-２家，或可得到較便
          宜的ＰＲＩＣＥ？」、「可多用大巴士ｏｒ火車，以省經費」、「計程車
          費請提供證明、單據」（見九十年度偵字第三Ｏ一Ｏ號卷第一三三頁、第
          一三七頁、第一三八頁、第一四四頁、第一四六頁、被告所提日報表八十
          九年十一月二十九日記載），證人丁○○亦證稱：上開批註字跡為丙○○
          所寫（見本院九十一年十一月十二日訊問筆錄），證人乙○亦證稱：許育
          賢看完流水帳及申請單後會給丙○○，丙○○會審核支出該筆款項是否有
          必要等語（見本院九十二年一月二十三日訊問筆錄），足見被告每日行程
          不僅會寫在日報表上傳回公司審核，且對於被告填載之費用申請單亦係經
          過總經理丙○○實際核對確認每筆支出後才撥款，公訴人所提證據既無從
          認定被告確實有浮報車資之情事，自難僅憑告訴人上開指述遽而推論被告
          有業務登載不實及詐欺取財之犯行。至公訴人雖另以告訴代表人丙○○與
          證人雷金山之電話錄音譯文、證人丁○○與大陸地區車行負責人張輝之電
          話錄音譯文中，雷金山及張輝提及被告拿空白收據自己填金額報帳、坐便
          宜的車開立較高的收據等語，雷金山書立證明書證明親眼看到被告以空白
          單據自行填寫或以以少報多方式向公司請款（見九十年度偵字第三Ｏ一Ｏ
          號卷一第七頁以下、卷二第七十三頁以下、第一一七頁、），而認被告浮
          報車資等語，然證人於審判外之陳述，除法律有規定者外，不得作為證據
          ，刑事訴訟法第一百五十九條定有明文，本件證人雷金山及張輝並未到庭
          ，其上開錄音帶譯文及證明書自屬於審判外之陳述，揆諸前揭規定並無證
          據能力，自無從作為不利被告之認定。
    （二）電話費部分：公訴人雖以告訴人指稱公司所准許被告使用之電話僅有00
          00000號及0000000號兩支號碼，被告私自申請000000
          00000號電話，且將應過戶予丁○○之00000000000號電
          話未過戶予丁○○而供作自己使用，並將上開兩支電話號碼之電話費用掛
          在合法可使用之0000000號及0000000號電話費上向公司請
          款，浮報電話費用云云（見告訴代理人九十一年八月十五日陳報狀三），
          證人丁○○亦證稱：其根本不知道有00000000000號電話號碼
          ，此乃被告私自申請使用，又00000000000號電話原係郭建國
          使用，郭建國離職後交由被告取消，被告非但未取消還擅自使用，並且將
          上開二支私用之電話費掛在公司電話上向公司請款，是後來公司向電信局
          調明細表，才發現上情云云（見本院九十一年十一月十二日訊問筆錄），
          並提出東莞市電信局活費資料為證，惟查，被告所有之科嘉公司名片上面
          已明顯記載「科嘉股份公司業務專員甲○○，手機：000000000
          000」，證人乙○亦證稱：其知道被告有在大陸換手機，並且有將原因
          告訴副總，但所換之手機門號是否為000000000000則無法確
          定，因為其雖然曾打行動電話給被告，但是由公司電話以速撥鍵撥出，所
          以不知道所打的電話是否為上開門號，惟上開名片是公司所印製沒錯等語
          （見本院九十二年一月二十三日訊問筆錄），足見被告辯稱000000
          000000電話號碼是公司許可其使用等語，顯非無稽。又觀諸科嘉股
          份有限公司員工電話一覽表，其上載明「東莞手機：000000000
          0」，證人乙○亦證稱：這張電話一覽表放在台灣公司每個人桌上，而公
          司只派一個人到東莞，東莞手機就是給在東莞的人使用的，被告後來被派
          到東莞，應該有使用過上開電話等語（見本院九十二年一月二十三日訊問
          筆錄），是告訴人指稱從未同意被告使用00000000000電話云
          云，顯不足採。此外，證人乙○證稱：被告會先用語音查電話費向公司報
          帳，公司給錢後被告會補寄單據明細，若沒單據會要被告補等語（見本院
          九十二年一月二十三日訊問筆錄），而依東莞市電信局活費資料所示，其
          對於收費之電話號碼亦列出00000000000號及0000000
          0000號之市話費、長話費等明細，被告在八十九年十一月二十九日流
          水帳冊中亦載有上開二門號之電話費（見被告庭呈之流水帳冊），告訴人
          不可能不知道被告所申請之電信費包含上開兩支電話門號，參以依被告所
          提八十九年四月六日費用申請單所示，丙○○不僅在上面記載「上開電話
          費清單務必立即補回以銷帳」，且被告之八十九年二月份及四月份薪資發
          放表均記載電話費扣回金額，足見被告辯稱所有電話費均要列清單，公司
          會將私人使用之電話費在薪水中扣除等語，應堪信為真實，告訴人指稱不
          知被告使用上開二支電話、被告浮報電話費用云云，不足採信。
    綜上所述，本件告訴人所指述之事實有上開顯有瑕疵之處，公訴人所提之證據亦
    無從達到一般人均不致於有所懷疑而得確信被告犯罪之程度，而無從形成有罪之
    確定，此外，復查無其他直接或間接證據足認被告有何業務登載不實及詐欺取財
    之犯行，本件不能證明被告犯罪，揆諸前揭說明，自應為無罪之諭知。
據上論斷，應依刑事訴訟法第三百零一條第一項，判決如主文。
本案經檢察官呂朝章到庭執行職務。
中    華    民    國      九十二    年        二      月      二十七    日
                                      臺灣臺北地方法院刑事第二庭
                                          法      官  蔡  如  琪
右正本證明與原本無異。
如不服本判決，應於判決送達後十日內，向本院提出上訴狀。
                                          書  記  官  黃  鈴  容
中    華    民    國      九十二    年        二      月      二十七    日


司法院資訊處製作；財團法人民間司法改革基金會備份。
